臺灣高等法院刑事判決　　　　　　 94年度上更(二)字第280號
　上　訴　人　臺灣臺北地方法院檢察署檢察官
　被　　　告　甲○○
　選任辯護人　陳　明律師
上列上訴人因被告偽證案件，不服臺灣臺北地方法院87年度訴字
第1273號，中華民國88年8月4日第一審判決（起訴案號：臺灣臺
北地方法院檢察署87年度偵字第9073號），提起上訴，經判決後
，由最高法院第2次發回更審，本院判決如下：
    主      文
原判決撤銷。
甲○○無罪。
    理      由
一、公訴意旨略以：被告甲○○於民國86年5月16日下午2時40分
    許，乘坐友人王舒瑜（所涉過失傷害犯行業經臺灣臺北地方
    法院判處拘役50日）騎乘之DPF-076號機車，沿臺北縣新店
    市○○街，由新店市北向往臺北行駛，行經該街45號前時，
    王舒瑜因過失未與前方同向由乙○○所騎乘之QLK-342號輕
    型機車保持安全之距離，致煞車不及，自後追撞乙○○所騎
    乘之機車。詎甲○○竟於臺灣臺北地方法院檢察署86年度偵
    字第1916號過失傷害一案86年9月10日偵訊中，於具結後猶
    證稱「我們與乙○○之機車平行，手把勾住，乙○○才跌倒
    」云云，就案情有重要關係之事項為虛偽之陳述，因認被告
    涉有刑法第168條之偽證罪嫌。
二、按犯罪事實應依證據認定之，無證據不得認定犯罪事實；不
    能證明被告犯罪者，應諭知無罪之判決，刑事訴訟法第154
    條第2項、第301條第1項分別定有明文。又刑事訴訟上證明
    之資料，無論其為直接證據或間接證據，均須達於通常一般
    人均不致於有所懷疑，而得確信其為真實之程度，始得據為
    有罪之認定，若其關於被告是否犯罪之證明未能達此程度，
    而有合理性懷疑之存在，致使無從形成有罪之確信，根據「
    罪證有疑，利於被告」之證據法則，即不得遽為不利被告之
    認定，亦有最高法院76年台上字第4986號例意旨可資參照。
三、查王舒瑜因騎乘機車於前開時地與乙○○發生車禍，致乙○
    ○受傷，經乙○○告訴後，由臺灣臺北地方法院檢察署86年
    度偵字第19160號偵查起訴，經臺灣臺北地方法院於87年2月
    25日以87年度交易字第567號判決論處王舒瑜過失傷害，處
    拘役50日，而被告甲○○於臺灣臺北地方法院檢察署86年度
    偵字第19160號王舒瑜過失傷害一案為證人，於86年9月10日
    檢察官偵查時供前具結，有被告簽名之證人結文1紙附卷可
    憑，並經該檢察署承辦書記官陳燕姿於本院前審到庭供述明
    確，雖當日筆錄並無於被告供前命其具結之記載，該承辦書
    記官亦證稱：當時檢察官是否有諭知，因事隔多年，我不記
    得，不確定，可能有諭知，我漏蓋章也有可能等語。惟查本
    案告發人乙○○證稱：偵查中檢察官有諭知被告具結之義務
    及偽證處罰等語，且被告當時在偵查中簽具之證人結文注意
    事項已記載：刑法第168條規定「於執行審判職務之公署審
    判時，或於檢察官偵查時，證人、鑑定人、通譯於案情有重
    要關係之事項，供前或供後具結而為虛偽陳述者，處7年以
    下有期徒刑」，說明欄記載：供前具結者，將「係」「並」
    字刪除；供後具結者，將「當」「決」字刪除，而本件證人
    結文係將「係」、「並」字刪除，足認被告當日在檢察官偵
    查時係供前具結，應發生具結之效力。合先說明。
四、訊據被告甲○○否認有何偽證犯行，辯稱：他（指乙○○）
    車原在我們車前方，我們車自其左方超車，兩車手把勾到才
    摔倒等語。本件公訴人指訴被告涉有偽證罪嫌，無非以告訴
    人乙○○之指訴，並以自道路交通事故調查表上之現場圖觀
    之，乙○○之機車倒地後所留刮地痕10.5公尺，走向係向前
    直行，依該刮地痕之長度及走向，乙○○機車受撞倒後仍筆
    直繼續前滑10.5公尺，顯見其受外力衝撞之撞擊點，應來自
    車後，茍如被告所稱二車並行、手把互勾撞所致，則以二車
    正常行車之速度，僅手把互勾，乙○○受到之衝撞力既來自
    左側，於受撞倒地後應不致於仍筆直前滑長達10.5公尺。且
    臺灣省臺北縣區車輛行車事故鑑定委員會鑑定結果亦作同此
    認定為論據。惟按刑法第168條之偽證罪，以於案情有重要
    關係之事項，故意為虛偽之陳述為構成要件，如非於案情有
    重要關係之事項，故意為虛偽之陳述，固與該條規定不合，
    即對於案情有重要關係之事項，所述雖有不實，但若非出於
    故意，亦難以偽證罪論。經查，本件車禍究係王舒瑜騎乘之
    機車自後追撞乙○○之機車，抑或兩車手把互勾而肇事，雙
    方各執一詞，而依臺灣省臺北縣區車輛行車事故鑑定委員會
    87 年1月8日北鑑字第87016號函復之鑑定分析結果雖認「三
    警圖乙○○所騎乘輕機車倒於對向車道，在對向車道內靠近
    雙黃線處，留有直線長10.5公尺刮地痕。四依當事人訊問筆
    錄及刮地痕長度走向、位置等研判，應係乙○○所騎乘輕機
    車後方遭王舒瑜所騎乘輕機車追撞，致使林車往前滑倒致留
    下長10.5公尺刮地痕。」然該函說明四後段並稱「惟無王女
    所騎輕機車之車損資料，照片林女輕機車車尾無被撞擊痕跡
    ，尚難單依刮地痕作為鑑定之依據。」（原審卷第16頁），
    另乙○○於偵查中已稱：「（問：妳車子後面有什麼損害﹖
    ）沒有損害」（見偵查卷第18頁背面），其在警局就本件車
    禍發生原因，復陳稱：「王舒瑜騎乘車號DPF-076號輕機車
    ，由左後方欲超車不成，致追撞我騎乘機車之後輪」（見偵
    19160號卷第5頁），是本件是否確係王舒瑜之機車自後追撞
    乙○○，已不無疑義。又本件經原審送臺灣省車輛行車事故
    覆議鑑定委員會覆議鑑定，據臺灣省車輛行車事故覆議鑑定
    委員會88年5月12日交覆字第872039號函覆以「依雙方及王
    車後載（甲○○）警訊肇事經過與肇事後林機車左倒並遺有
    10.5公尺刮地痕走向跡證研判，王機車係在林機車左後方向
    同向行駛，故王舒瑜駕駛輕機車，跨越分向限制行駛由後擦
    撞右前行駛林機車左側肇事之可能性較大。」（原審卷第44
    頁）亦未確認王舒瑜之機車係自後追撞乙○○之機車。而本
    件肇事前兩車之車行方向，王舒瑜車在乙○○車之左後方，
    王舒瑜車欲自乙○○車左後方超車，已據被告及告訴人陳明
    在卷，肇事後依警圖所示，乙○○車倒於對向車道，在對向
    車道內靠近雙黃線處，留有直線10.5公尺刮地痕，王舒瑜車
    既係自乙○○車左後方超車，苟如依前開鑑定結果，認係王
    舒瑜車自後擦撞乙○○車之左後車部位，則當撞擊時，依慣
    性原理，乙○○車應向其右前方方向滑倒（因左側被撞擊）
    ，機車倒地之刮地痕亦理應落於自己車道上，斷無落於對向
    車道上，且乙○○車如係向左滑倒，必與正前行之王舒瑜車
    相撞擊，然兩車既未發生撞擊情事，林女輕機車車尾又無被
    撞擊痕跡，乙○○車亦倒於左前方對向車道上，是被告所稱
    因王舒瑜車欲自乙○○車左後方超越時，兩車手把相勾，致
    林車車行不穩，因斯時王車已超越林車，林車即向左前方滑
    倒，亦屬可能。從而，本件肇事之情形，依卷內資料，尚難
    確切認定係王舒瑜自後追撞或擦撞乙○○機車，已難認被告
    證述之內容係屬虛偽。況且，在王舒瑜被訴過失傷害案中，
    如依被告上開證言，王舒瑜超車時未保持安全距離而勾到乙
    ○○車之左手把，致乙○○人車倒地受傷，仍難辭過失傷害
    罪責，王舒瑜亦始終供稱係兩車把手互勾而肇事，且其於該
    案過失傷害案件中雖為與告訴人不同之供陳，然亦未否認其
    過失責任，且亦表示願負賠償損害責任（見86年交易字第
    567 號影印卷第42、52頁），被告雖受王舒瑜載乘，與王舒
    瑜為同學關係，然於王舒瑜未否認過失，規避責任之情況下
    ，被告自非有為虛偽之證詞以迴護王舒瑜之必要，是亦難認
    被告有故為不實證言之犯意。綜上所述，被告所為上開證言
    既難證明與事實不符，且無從認其係出於故意虛偽陳述，被
    告之犯罪即屬不能證明。
五、原審未予詳察，遽為有罪之判決，容有未洽，公訴人據告訴
    人之聲請提起上訴指摘原判決量刑過輕云云，雖無足取，惟
    原判決既有可議，應由本院將原判決撤銷改判，依法諭知被
    告無罪。
據上論斷，應依刑事訴訟法第369條第1項前段、第364條、第301
條第1項，判決如主文。
本案經檢察官蔡薰慧到庭執行職務。
中　　華　　民　　國　　94　　年　　8 　　月　　9 　　日
　　　　　　　　　刑事第十五庭審判長法　官  蔡永昌
　　　　　　　　　　　　　　　　    法　官  陳榮和
　　　　　　　 　 　　　　　　　　　法　官  蔡國在
以上正本證明與原本無異。
檢察官如不服本判決，應於收受送達後十日內向本院提出上訴書
狀，其未敘述上訴之理由者並得於提起上訴後十日內向本院補提
理由書（均須按他造當事人之人數附繕本）。
                                    書記官  耿鳳君
中　　華　　民　　國　　94　　年　　8 　　月　　9 　　日
